臺灣新竹地方法院民事判決  
109年度訴字第1043號
原      告  王世傑  
            王世偉  
            王世豪  
共      同
訴訟代理人  盧元琪律師
被      告  奎邦精機廠股份有限公司


法定代理人  王錦建  


訴訟代理人  洪大明律師
            潘和峰律師
複 代 理人  鄭玉金律師
上列當事人間請求履行協議事件，本院於民國110年3月23日辯論
終結，判決如下：
    主      文
原告之訴及假執行之聲請均駁回。
訴訟費用由原告負擔。　　
    事實及理由
壹、程序方面：
　　按不變更訴訟標的，而補充或更正事實上或法律上之陳述者
    ，非為訴之變更或追加，民事訴訟法第256條定有明文。經
    查，本件原告起訴時，其訴之聲明原以：㈠被告應給付原告
    新臺幣（下同）938,400元，及自起訴狀繕本送達翌日起至
    清償日止，按年息百分之5計算之利息；㈡被告應給付原告93
    8,400元，及自起訴狀繕本送達翌日起至清償日止，按年息
    百分之5計算之利息；㈢被告應給付原告938,400元，及自起
    訴狀繕本送達翌日起至清償日止，按年息百分之5計算之利
    息；㈣訴訟費用由被告負擔；㈤原告願供擔保，請准宣告假執
    行（見本院卷第11頁）。嗣因上開聲明1至3項漏未記載各項
    請求之主體，原告於民國109年12月21日具狀更正其聲明為
    ：㈠被告應給付原告王世傑938,400元，及自起訴狀繕本送達
    翌日起至清償日止，按年息百分之5計算之利息；㈡被告應給
    付原告王世偉938,400元，及自起訴狀繕本送達翌日起至清
    償日止，按年息百分之5計算之利息；㈢被告應給付原告王世
    豪938,400元，及自起訴狀繕本送達翌日起至清償日止，按
    年息百分之5計算之利息；㈣訴訟費用由被告負擔；㈤原告願
    供擔保，請准宣告假執行（見本院卷第59頁）。經核原告所
    為上開訴之變更，僅係補充說明各項聲明請求之主體，所為
    之補充及更正事實上陳述，非為訴之變更或追加，先予敘明
    。
貳、實體方面：
一、原告主張：
　㈠被繼承人廖淑霞為原告3人之母，廖淑霞與被告公司法定代理
    人王錦建於101年7月17日達成協議，雙方約定將被告公司之
    經營權歸予王錦建，被告公司則每月支付廖淑霞78,200元，
    另外廖淑霞每年得依經營狀況獲得年終分紅（下稱系爭協議
    ）。依系爭協議約定，廖淑霞迄至105年10月11日因病去世
    前，均有領取上開協議約定之金額，嗣廖淑霞死亡後，原告
    3人為廖淑霞之繼承人，且原告3人均為被告公司之股東，被
    告遂依系爭協議約定繼續按月支付78,200元予原告3人，原
    告3人並自105年12月起至106年12月止合計共領取13張票面
    金額78,200元之支票，上開支票均已兌現。惟原告3人因工
    作關係，無法每月均前往被告公司領取支票，而兩造原約定
    於被告召開股東會時再前往一併領取，然被告於107年間均
    未召開股東會，迄至107年10月19日始由被告公司會計鄭曉
    娟寄送電子郵件通知原告3人前往領取支票。詎原告3人前往
    被告公司後，經王錦建告知如原告3人欲領取支票，須以被
    告公司監察人即原告王世傑不得依法查帳為前提，迄今為止
    被告亦均以此為由，拒絕支付自107年1月起至109年12月止
    之協議款項，合計積欠原告3人共2,815,200元（計算式：78
    ,200元×36個月＝2,815,200元），並依原告人數各自向被告
    請求938,400元（計算式：2,815,200元÷3人＝938,400元），
    為此提起本件訴訟。
　㈡系爭協議效力係存在於原告與被告公司之間，而被告抗辯兩
    造另案交付帳冊訴訟一事，與本件毫無關係，且過去均係被
    告自行通知原告領取其依系爭協議應給付原告之金額，顯見
    系爭協議確有存在。
　㈢綜上，爰依兩造間契約約定之法律關係提起本件訴訟，並聲
    明：
　⒈被告應給付原告王世傑938,400元，及自起訴狀繕本送達翌日
    起至清償日止，按年息百分之5計算之利息。
　⒉被告應給付原告王世偉938,400元，及自起訴狀繕本送達翌日
    起至清償日止，按年息百分之5計算之利息。
　⒊被告應給付原告王世豪938,400元，及自起訴狀繕本送達翌日
    起至清償日止，按年息百分之5計算之利息。
　⒋訴訟費用由被告負擔。
　⒌原告願供擔保，請准宣告假執行。
二、被告則以：
　㈠依公司法第228條之1、第232條規定，公司之股息紅利須經董
    事會之決議，且未彌補虧損，不得分配股息紅利，然本件原
    告之請求均未經過上開程序，顯然違反公司法之強制規定。
    且本件原告係依系爭協議向被告所為請求，惟系爭協議為原
    告3人之被繼承人廖淑霞與被告法定代理人王錦建間個人所
    為之約定，是系爭協議之效力不及於被告。
　㈡又被告係依據我國公司法成立之社團法人，關於公司與股東
    間之權利義務關係，悉應依公司法各相關之規定辦理。本件
    原告主張其經營權歸於被告公司其他股東，被告則需每月支
    付款項予原告，此等法律關係顯違反強制、禁止規定，應屬
    無效之約定，依民法第71條、最高法院20年上字第799號判
    例之意旨，原告並不得行使請求權。
　㈢退步言之，原告王世傑前於108年間對被告起訴請求交付帳冊
    乙情，已介入被告公司之經營權，復對王錦建等人提出諸多
    刑事告訴，顯已無遵守系爭協議之意思，是原告如何可一方
    面自行毀約，一方面又要求他方履約，亦已違反民法第148
    條第2項之誠信原則，亦不得行使其請求權。
　㈣綜上，爰答辯聲明：
　⒈原告之訴及其假執行之聲請均駁回。
　⒉訴訟費用由原告負擔。
　⒊如受不利之判決，請准供擔保，免為宣告假執行。
三、本院之判斷：
　㈠按當事人主張有利於己之事實者，就其事實有舉證之責任，
    民事訴訟法第277條前段定有明文。而民事訴訟如係由原告
    主張權利者，應先由原告負舉證之責，若原告先不能舉證，
    以證實自己主張之事實為真實，則被告就其抗辯之事實即令
    不能舉證，或其所舉證據尚有疵累，亦應駁回原告之請求（
    最高法院100年度台上字第415號民事判決意旨參照）。本件
    原告主張渠等之被繼承人廖淑霞與被告口頭訂立系爭協議，
    依約被告須按月給付78,200元，嗣廖淑霞死亡後，原告3人
    為其繼承人，且原告3人均為被告公司之股東，被告並自105
    年12月起至106年12月止繼續按月給付原告上開金額，並自1
    07年1月起開始拒絕繼續給付上開金額予原告等情。而被告
    固不否認廖淑霞與被告法定代理人王錦建間曾訂立系爭協議
    一事，惟辯稱系爭協議僅為廖淑霞與王錦建間之約定，與被
    告無涉，縱廖淑霞與被告間約定系爭協議，該約定亦因違反
    強制規定而無效等語。準此，揆之上開舉證責任分配之規定
    ，自應由原告就廖淑霞確有與被告口頭約定系爭協議，且系
    爭協議並未違反強制規定等有利於己之事實，負舉證責任。
　㈡次按，股份有限公司之董事長對外代表公司，公司法第208條
    第3項前段定有明文。經查，原告3人主張渠等之被繼承人廖
    淑霞與被告為系爭協議乙情，業據其提出奎邦-支票領取通
    知電子郵件、支票領取通知書、支票影本等件為證（見本院
    卷第17至33頁），觀之原告3人係於107年10月19日收受由被
    告公司會計鄭曉娟以被告公司名義寄送之電子郵件通知原告
    領取股東權益金（見本院卷第17、23、29頁），且上開支票
    領取通知書上蓋有被告公司大小章（見本院卷第19、25、31
    頁），復審酌原告提出之支票均係以被告公司名義簽發（見
    本院卷第21、27、33頁）等節，是原告3人之被繼承人廖淑
    霞雖係與被告公司法定代理人王錦建口頭達成系爭協議，依
    前所述，堪認王錦建係以被告公司董事長之身分，代表被告
    公司與廖淑霞訂立系爭協議，原告主張廖淑霞以口頭方式與
    被告約定系爭協議乙情，尚非無稽，應予信採。
　㈢再按法律行為，違反強制或禁止之規定者，無效，民法第71
    條本文規定甚明。復按股東會得查核董事會造具之表冊、監
    察人之報告，並決議盈餘分派或虧損撥補；每會計年度終了
    ，董事會應編造營業報告書、財務報表、盈餘分派或虧損撥
    補之議案，於股東常會開會30日前交監察人查核；董事會應
    將其所造具之各項表冊，提出於股東常會請求承認；公司非
    彌補虧損及依本法規定提出法定盈餘公積後，不得分派股息
    及紅利，公司法第184條第1項、第228條第1項、第230條第1
    項前段、第232條第1項分別定有明文。是盈餘分派或虧損彌
    補之議案，須於每會計年度終了，由董事會編造，先送交監
    察人查核，再提出於股東常會請求承認，經股東常會通過後
    ，分派給各股東，且公司須先彌補虧損及依法提出法定盈餘
    公積後，始得對股東分派盈餘。上開條文制定之目的在於董
    事會職司公司之業務執行，故宜由企業經營者之董事會於每
    會計年度終了時，結算虧損之彌補及提存法定公積之正確數
    額後，再編造盈餘分派或虧損撥補之議案相關表冊，先送交
    監察人查核，再提交由全體股東所組成之股東會，由股東會
    決定如何分享當年度之企業經營成果（盈餘）最為確當，且
    為遵守資本維持之原則，以保護公司債權人之權益，於公司
    有盈餘時，須先完納一切稅捐（公司法第237條第1項本文）
    ，彌補歷年虧損，依法提出法定盈餘公積後，再分派盈餘予
    股東。核其性質係屬強行法規，股份有限公司於分派盈餘時
    ，自不得違反上開規定。
　㈣然查，觀諸原告所提支票領取通知書，其上記載：「您於201
    8年之股東權益金支票尚未領取，請抽空於上班時間至公司
    領取」等語（見本院卷第19、25、31頁），是上開通知書既
    係記載通知原告前往領取「股東權益金」等文字，原告亦主
    張依系爭協議之約定，被告所應給付者為原告3人之「股東
    權益金」（見本院卷第90頁），足見依系爭協議按月給付78
    ,200元之性質應係廖淑霞基於被告公司股東身分按持股數比
    例所領取之盈餘紅利，此觀原告所提原告王世豪領回發票日
    分別為105年12月5日、106年1月5日及106年2月5日，票面金
    額各為78,200元之支票3紙之名稱亦為「盈餘領回支票明細
    」等語彰彰甚明（見本院卷第101頁）。則被告既係先估計
    每月盈餘，再按廖淑霞之持股數比例按月給付廖淑霞紅利，
    嗣廖淑霞死亡後，被告繼續依系爭協議約定向廖淑霞之繼承
    人即原告3人按月輪流給付上開紅利等情，顯係未於會計年
    度終了即預先分配股息予股東之行為，是依上開規定及說明
    ，被告在會計年度終了前先行估計盈餘後，預行分派股東權
    益金予原告之行為，顯已違反公司法第228條第1項、第230
    條第1項前段、第232條第1項之強制規定，且上開規定既係
    強行法規，被告及其股東（即廖淑霞）自不得另以股東會決
    議、協議或其他方式規避，原告雖主張兩造間有上開被告應
    按月給付廖淑霞78,200元之協議云云，惟系爭協議已然違反
    強制規定而無效。
　㈤況查，復參酌本院依職權調取原告王世傑另案請求被告交付
    帳冊民事事件案卷（案號：本院108年度訴字第620號），暨
    其中二審卷宗檢附之被告公司101年7月17日開會記錄、奎邦
    支付廖淑霞一半土地之租金明細等件【見臺灣高等法院108
    年度上字第1441號卷（下稱上字卷）第37、73頁】，其中上
    開開會記錄及明細雖記載「一半土地用租賃方式處理…299.1
    45坪×340元＝78,200元/月」等語，固可知悉起初系爭協議係
    以租賃之名義按月給付廖淑霞78,200元。然細譯被告公司10
    6年3月27日股東臨時會會議記錄，其中討論事項第2點說明
    略以：「股東王世傑、王世豪、王世偉已領取土地租金利益
    後，放棄依股東持股比例參考公司稅後淨利或損失分配股利
    或承擔損失的權利及義務。」及第8點說明記載：「公司土
    地為公司自有，故理當無租金支出，惟針對三位股東（即本
    件原告王世傑、王世豪、王世偉）不領股利，改領土地使用
    權利收入。針對領取方式及是否報稅及總價金金額討論。」
    等語詳為勾稽（見上字卷第293、295頁），堪認系爭協議所
    指按月給付78,200元予廖淑霞，並非土地租金，亦即被告實
    際並未向廖淑霞承租任何土地，應係廖淑霞雖與被告約定退
    出經營，惟其所持有之股份仍予保留，該每月給付78,200元
    即係廖淑霞基於其所持有被告公司股份所得享有之股東盈餘
    分配請求權而預為固定數額之約定，系爭協議其名目雖以租
    金之形式給付，實則巧立名目為規避公司法前揭強制規定，
    益徵原告依系爭協議約定請求被告按月給付原告3人78,200
    元，非法之所許，難認有理。
　㈥又被告雖自105年12月起至106年12月止，均有依系爭協議開
    立13紙票面金額均為78,200元之支票由原告王世豪領取並兌
    現，此有盈餘領回支票明細表及支票影本附卷供參（見上字
    卷第133至141頁），然系爭協議既係違反強制規定而自始、
    當然、確定無效，尚不因被告履行該無效之系爭協議而治癒
    其法律效果而成為有效之契約行為，是原告以被告曾依系爭
    協議給付原告股東權益金，顯已承認系爭協議之存在，應依
    約履行給付本件款項云云，猶顯無稽，不予信採。
　㈦綜上，系爭協議關於按月給付78,200元之約定既違反公司法
    第228條第1項、第230條第1項前段、第232條第1項之強制規
    定而無效，原告主張依系爭協議之約定，請求被告自107年1
    月起至109年12月止，按月給付原告3人78,200元云云，洵屬
    無據，難以憑採。此外，原告復未能提出其他證據或說明，
    足證渠等3人向被告按月請求78,200元有何其他法律上之依
    據或主張。從而，原告主張被告積欠自107年1月起至109年1
    2月止，應按月給付78,200元，合計金額2,815,200元，並依
    原告人數各自向被告請求938,400元，為無理由，不應准許
    。
四、綜上所述，原告3人依系爭協議之約定，分別請求被告給付9
    38,400元，及均自起訴狀繕本送達翌日起至清償日止，按年
    息百分之5計算之利息，為無理由，應予駁回。又原告之訴
    既經駁回，其假執行之聲請亦失所附麗，應併予駁回。
五、本件判決之基礎已臻明確，兩造其餘之攻擊、防禦方法及舉
    證，經審酌核與判決結果無影響，爰不一一予以論列。至被
    告於110年4月1日14時19分許遞送本院之民事陳報狀，係於
    本件言詞辯論終結後始行提出，依法本院不予審酌，併此敘
    明之。
六、訴訟費用負擔之依據：民事訴訟法第78條。
中　　華　　民　　國　　110 　年　　4 　　月　　23　　日
                  民事第一庭    法　官　蔡欣怡
以上正本係照原本作成。　　　　　　　　　
如對本判決上訴，須於判決送達後20日內向本院提出上訴狀。
如委任律師提起上訴者，應一併繳納上訴審裁判費。
中　　華　　民　　國　　110 　年　　4 　　月　　29　　日
                                書記官  謝國聖